【裁判字號】    97,交聲,372
【裁判日期】    980123
【裁判案由】    違反道路交通管理處罰條例聲明異議
【裁判全文】
台灣基隆地方法院交通事件裁定         97年度交聲字第372號
移送機關即  交通部公路總局臺北區監理所基隆監理站
原處分機關
異  議  人  甲○○
即受處分人
                    國民
代  理  人  朱立鈴  律師
上列受處分人因違反道路交通管理處罰條例案件，對於交通部公
路總局台北區監理所基隆監理站，於中華民國97年9 月10日所為
之處分（原裁決案號：基監字第裁42-RB0000000號）聲明異議，
本院裁定如下：
    主  文
原處分撤銷。
甲○○不罰。
    理  由
壹、處分意旨
    原處分意旨略以：異議人即受處分人甲○○，於民國97年8
    月9 日下午6 時15分，飲酒後駕駛271-LN號營業小客車，沿
    基隆巿中山二路往中山一路方向行駛，途經中山二路與港西
    街口時，欲迴轉至對向車道，惟因半徑過大而無法一次迴正
    ，遂再倒車後退；當時，適有陳幼婕駕駛5508-PG 號自用小
    客車，沿原車道（即中山二路方向往中山一路方向）自後方
    駛至；異議人因酒醉未能及時注意，致其所駕之汽車車尾左
    側擦撞陳幼婕汽車之左後保險桿；詎異議人察覺已發生擦撞
    車禍，未依規定處置，逕自駕駛該車逃逸而去；惟行至健民
    街與華興街口時，因其車左前車輪陷入道路旁之水溝內，異
    議人遂留下該車，回其在附近之住處。經陳幼婕報警後，警
    察遂舉發其「汽車駕駛人駕駛汽車肇事，無人受傷或死亡而
    未依規定處置」之違規，經原處分機關依道路交通管理處罰
    條例（下稱本條例）第62條第1 項之規定，裁處其罰鍰新台
    幣1000元（按異議人經裁罰酒醉駕駛部分，本院另以97年度
    交聲字第371 號案件裁定之）。
貳、異議意旨
    異議意旨略以：異議人並不知當時有和陳幼婕之車擦撞，才
    會開車回家，並非自悉肇事而不為處置之逃逸等語。為此而
    聲明異議，請求撤銷原處分，改諭知為不罰云云。
、證據法則
一、準用規定
    按法院受理有關交通事件，準用刑事訴訟法有關規定；其處
    理辦法，由司法院會同行政院定之，道路交通管理處罰條例
    第89條定有明文。
二、無罪推定原則與證據裁判原則
    按被告未經審判證明有罪確定前，推定其為無罪；犯罪事實
    應依證據認定之，無證據不得認定犯罪事實，刑事訴訟法第
    一百五十四條定有明文。前者係指無罪推定原則，後者則揭
    示證據裁判原則。其次，證明被告犯罪事實之存在，須待積
    極證據逐一包夾；而其包夾之各證據間，須有互相之關聯性
    產生，使得證據網住四面，其前後左右串聯，形成銅牆鐵壁
    ，以排除被告辯解之可能性，致無脫罪之空間存在。至此，
    始得形成被告有罪之心證。若其證據之包夾無法網住四面，
    使得被告辯解之可能性依然存在，則證據雖有前後左右之串
    聯，亦無法形成銅牆鐵壁；此時，法網已開一面，必須形成
    被告無罪之心證。申言之，在證據法則上，當證據排列後，
    發現法網已開一面，形成被告之脫罪空間，即屬無法證明被
    告犯罪，即須判決被告無罪。此項無罪之證據法則，有稱之
    為「網開一面原則」，乃「無罪推定原則」之子原則。
三、超越合理懷疑原則與罪疑利益歸被告原則
    復次，被告或共犯之自白不得作為有罪判決之唯一證據；仍
    應調查其他必要之證據，以察其是否與事實相符，刑事訴訟
    法第156 條第2 項亦規定甚詳。申言之，被告之自白縱使具
    有任意性，苟無補強證據，亦無從擔保自白之真實性，以是
    之故，立法推定其證據證明力不足，必待第二證據即補強證
    據出現，始得察其自白是否與事實相符。被告以外之人所為
    之供述證據，無論出於共犯、同案被告、被害人、告訴人或
    證人，其證據價值更為薄弱，縱使證人有具結偽證之處罰，
    亦無從擔保其證言之真實性，如係此等之人所為單一之指述
    ，當然推定其證據證明力不足，無需探究其指述之真實性如
    何。此所以有數量法則（數量規則）之產生，蓋數量法則乃
    證據容許性規則之一，而補強法則乃數量法則之一。除前述
    被告之自白必須補強證據加以補強外，主要待證事實需有證
    人（廣義證人包括共犯、同案被告、被害人、告訴人等）二
    人以上，亦即單一證人之證言，仍須依其他第二證據加以補
    強（見陳樸生著刑事證據法第7 章第3 節第534 頁）。進而
    言之，自白係被告之認罪行為，其證據證明力最強，立法猶
    規定不得作為有罪判決之唯一證據；則舉重以明輕，被告以
    外之人之指述或證述，尤亦不得作為有罪判決之唯一證據。
    復次，在證據法則上，補強證據必須補強待證事實，至任何
    人均無可置疑之地步，亦即必須符合「超越合理懷疑原則」
    ，始得據以論罪；其尚有疑者，利益應歸被告，依「罪疑利
    益歸被告原則」，仍應為有利被告事實之認定。申言之，當
    證據資料尚有對被告有利之合理可疑存在時，如無法依客觀
    方法排除此項合理之可疑，則依罪疑利益歸被告原則，不得
    僅以此項證據資料作為有罪判決之依據；在欠缺補強證據足
    以補強之際，仍應為被告無罪之諭知。其次，認定被告有罪
    之事實應憑證據；如未能發現相當之證據，或證據不足以證
    明，自不能以推測或擬制之方法，以為裁判之基礎；且認定
    事實所憑之證據，其為訴訟上之證明，須達於通常一般人均
    不致有所懷疑，而得確信其為事實之程度者，始得據為有罪
    之認定；倘其證明尚未達到此一程度，而有合理之懷疑存在
    時，尚難為有罪之認定基礎；苟積極證據不足為不利於被告
    事實之認定時，即應為有利於被告之認定，更不必有何有利
    之證據；亦即如無確切之積極證據，足以證明犯罪事實，即
    令被告不能為有利之反證，亦不能遽論以罪責，此亦為刑事
    司法實務向來之見解（最高法院30年上字第816 號、40年台
    上86號、70年台上字第2368號、76年台上字第4986號判決參
    照）。徵諸被告既有不自證己罪之特權，亦無自證無罪之義
    務，此乃當然之法理。
肆、撤銷理由
一、事實認定
    經查：異議人於兩車擦撞發生後，並未留在現場，而逕自離
    去之事實，固據異議人坦承不諱，核與被害人陳幼婕指述之
    情節相符，並有車輛照片6 幀在卷可稽（97年度偵字第3519
    號偵查卷），足見確有兩車擦撞之事實無疑。惟查：道路交
    通管理處罰條例第62條規定：「汽車駕駛人駕駛汽車肇事，
    無人受傷或死亡而未依規定處置者，處新台幣1000元以上
    3000元以下罰鍰；逃逸者，並吊扣其駕駛執照一個月至三個
    月。」其適用係以該駕駛人知悉肇事而故意離去為前提，若
    駕駛不知肇事而離去現場，自不得以本條相繩。因此，本案
    異議人之應否裁罰，在於其於離去現場時，知悉車禍之發生
    與否。
二、不罰理由
    經查：被害人之小客車左後方擦撞處，僅係保險桿皮之小擦
    傷，保險桿功能並未喪失；當其報案後，警察和異議人以電
    話聯絡時，異議人好像完全不知道有擦撞之情事等情，業據
    證人即被害人陳幼婕到庭具結後證述甚明（97年度交聲字第
    371 號卷971202訊問筆錄第4 、5 頁），並有前述車輛照片
    6 幀在卷可稽，足見當時僅係輕微之擦撞而已；當警方以異
    議人酒醉駕駛而移送檢察署時，檢察官亦為相同之認定，認
    為「甲○○未察覺已發生擦撞車禍，逕自駕駛車輛離去」等
    情，有附件二之聲請簡易判決處刑書附卷足憑。準此以觀，
    異議人辯稱其不知肇事之情事，極有可能存在，亦即其可能
    性無法以客觀方法加以排除，依前述罪疑利益歸被告原則，
    應為有利異議人事實之認定，無從推定其係知悉肇事而故意
    逃去。因此，本院認為異議人之離去現場並非肇事後不為處
    置之逃逸，自不應加以裁處，乃原處分仍予裁處，自有不當
    ，應由本院予以撤銷，並諭知不罰，以資適法。
伍、據上論斷
    應依道路交通案件處理辦法第20條，裁定如主文。
中    華    民    國    98    年    1     月    23    日
                  交通法庭法  官  陳  志  祥
以上正本證明與原本無異。
如不服本裁定，應於收受送達後5日內，向本院提出抗告狀，敘
述抗告之理由，抗告於台灣高等法院，並應按照對造當事人人數
附具繕本。
中    華    民    國    98    年    1     月    23    日
                          書記官  王  月  娥
附件一：
臺灣基隆地方法院刑事簡易判決       97年度基交簡字第392號
聲  請  人  臺灣基隆地方法院檢察署檢察官
被      告  甲○○  男  43歲（民國○○年○月○日生）
                    身分證統一編號：Ｚ000000000號
                    住基隆市中山區○○○路51巷39號
上列被告因公共危險案件，經檢察官聲請以簡易判決處刑（97
年度偵字第3519號），本院判決如下：
    主  文
甲○○服用酒類，不能安全駕駛動力交通工具而駕駛，處有期徒
刑貳月，如易科罰金，以新臺幣壹仟元折算壹日。
    事實及理由
一、本件犯罪事實、證據及應適用之法條，均引用附件之聲請簡
    易判決處刑書之記載外，並補充理由如下：(一)參諸交通部運
    輸研究所79年8 月對駕駛人行為之研究（酒醉駕車對駕駛行
    為之分析研究）指出，吐氣每公升酒精含量0.25mg等於血液
    中酒精濃度（Blood Alcohol Concentration簡稱BAC）0.05
    %（亦即每100ml血液中含50mg酒精），而(1)BAC到達0.03%至
    0.05% 時，對駕駛能力之影響為：多數駕駛人心境逐漸幻不
    定、視覺與反應靈敏性減弱、對速度及距離的判斷力差。對
    心理行為之影響為：觀察力逐漸欠缺、心情漸趨輕鬆、自信
    心增加、多話、精神狀態處於陶醉感。(2)BAC到達0.05%至0.
    08% 時，對駕駛能力之影響為：反應遲純、駕駛能力受損、
    遲而不決或決而不行。對心理行為之影響為：情緒鬆弛、感
    情與行為趨向誇張、肌肉不協調、精神處於興奮狀態。(3)BA
    C到達0.08%至0.15% 時，對駕駛能力之影響為：判斷力嚴重
    受到影響、能與精神協調受損、駕駛之體能困難增加。對心
    理行為之影響為：產生情緒異常現象、步伐不平穩、言語不
    清、反應惡劣、記憶及判斷力受損、精神處於錯亂狀態。(4)
    BAC到達0.15%以上，對駕駛人能力之影響為：視線搖晃、駕
    駛已進入恍惚狀態、判斷及理解遭到扭曲、駕駛不穩定。對
    心理行為之影響為：意識不明、嘔吐、站、走及講話困難、
    責任感喪失、精神處於麻痺狀態。(5)超過0.5%，對駕駛人能
    力之影響為：爛醉如泥、失去知覺可能致死、精神處於昏睡
    狀態。(二)爰審酌被告前曾因酒醉駕車，經臺灣桃地方法院及
    本院分別判處罰金1萬元、拘役59日，分別於89年5月26日罰
    金一次繳清、94年10月12日易科罰金執行完畢，有臺灣高等
    法院被告前案紀錄表在卷可稽，詎其仍不知戒惕，於飲酒後
    吐氣之酒精濃度已高達1.00mg/l，已達不能安全駕駛，猶駕
    駛營業小客車於道路上行駛，形如道路游走之不定時炸彈，
    危害其他用路人生命、身體及財產安全甚鉅等一切情狀，量
    處如主文所示之刑，並諭知易科罰金之折算標準。
二、依刑事訴訟法第449條第1項前段、第454條第2項，第41條第
    1 項前段，刑法第185條之3，刑法施行法第1條之1，逕以簡
    易判決處如主文所示之刑。
如不服本判決，應於判決送達後10日內，向本院提出上訴書狀，
上訴於本院合議庭。
中    華    民    國    97    年    11    月    10    日
                  基隆簡易庭法    官  林淑鳳
以上正本證明與原本無異。
如不服本判決，應於判決送達後10日內，向本院提出上訴書狀，
上訴於本院合議庭，並按他造當事人之人數附具繕本。
中    華    民    國    97    年    11    月    12    日
                            書 記 官  王靜敏
附件二：
臺灣基隆地方法院檢察署檢察官聲請簡易判決處刑書
                                      97年度偵字第3519號
    被      告  甲○○  男  43歲（民國○○年○月○日生）
                        住基隆市中山區○○○路51巷39號
                        身份證統一編號：Ｚ000000000號
上列被告因公共危險案件，業經偵查終結，認為宜以簡易判決處
刑，茲將犯罪事實及證據並所犯法條，敘述如下：
        犯罪事實
一、甲○○曾分別於民國88年及94年間2次犯酒醉駕車案件（未
    構成累犯），明知其酒後不能安全駕駛車輛，猶於97年8月
    9日18時15分許，飲酒後駕駛車牌號碼271-LN號營業小客車
    ，沿基隆巿中山二路往中山一路方向行駛，途經中山二路與
    港西街口時，欲迴轉至對向車道，惟因半徑過大車輛無法回
    正，甲○○遂再倒車後退，當時適有陳幼婕駕駛車號5508-P
    G號自小客車，沿中山二路方向往中山一路方向行駛，甲○
    ○因酒醉未能及時注意，致其所駕之汽車車尾撞擊陳幼婕汽
    車之左後保險桿，甲○○未察覺已發生擦撞車禍，逕自駕駛
    車輛離去，行至健民街與華興街口時，左前車輪陷入道路旁
    之水溝內而無法繼續行駛，甲○○遂將車輛留在該處逕予離
    開，嗣經交通隊車禍處理小組據報前往處理交通事故，於同
    日18時40分許，循線在基隆巿中山二路51巷39號前查獲甲○
    ○，並測試甲○○呼氣酒精濃度呼氣達每公升1.00毫克（
    1.00MG/L）。
二、案經基隆巿警察局第四分局報告偵辦。
        證據並所犯法條
一、訊據被告甲○○矢口否認涉有上開犯行，辯稱：「我沒有感
    覺迴轉時有撞到車子；我車子開到中山二路1巷117之1號那
    裏，右側有路邊停車，我就偏到左邊去，這時有貓從左側跑
    出來，為了閃躲貓，我方向盤往左打，車輪就掉到水溝裡面
    了，然後我就去找人幫忙，因為找不到朋友幫忙，我就把之
    前買的酒拿回家喝，警察來找我時，我已經喝了酒」云云，
    惟查，被告於警詢中即已坦承在駕車前即有飲酒行為，況駕
    車迴轉至對向車道，未能注意車輛前後之道路狀況，車尾撞
    擊他車竟未察覺，而所駕車輛車輪陷入水溝，未求援脫困即
    離車至他處飲酒，被告所為之處置，均與常情不符。末以被
    告駕車肇事時間迄警員尋獲為止，僅20餘分鐘，是否可以在
    此短時間內飲完一瓶高梁酒，實屬有疑？是參諸上開情節，
    足認被告在駕車時即有飲酒達不能安全駕駛之程度，此外，
    復有酒精測試紙、酒後生理協調平衡檢測紀錄表、測試觀察
    紀錄表各1紙、被告車輛照片2幀、被害人陳幼婕車輛照片4
    幀在卷可按，事證明確，被告犯嫌堪予認定。
二、核被告所為，係犯刑法第185條之3罪嫌。
三、依刑事訴訟法第451條第1項聲請依簡易判決處刑。
  此  致
臺灣基隆地方法院基隆簡易庭
中    華    民    國    97    年    10    月    31    日
                              檢察官  吳  佳  齡
本件正本證明與原本無異
中    華    民    國    97    年    11    月    5     日
                              書記官  林  敬  展


司法院資訊處製作；財團法人民間司法改革基金會備份。
